【裁判字號】    98,交聲,1143
【裁判日期】    980507
【裁判案由】    聲明異議
【裁判全文】
臺灣高雄地方法院交通事件裁定        98年度交聲字第1143號
原處分機關  交通部公路總局高雄區監理所
異  議  人  甲○○
上列異議人因違反道路交通管理處罰條例案件，對於交通部公路
總局高雄區監理所中華民國98年4 月17日所為之處分（原處分案
號：高監營裁字裁80-Z00000000號）聲明異議，本院裁定如下：
    主  文
原處分關於罰鍰新臺幣肆萬玖仟伍佰元及吊扣甲○○職業大貨車
駕駛執照部分均撤銷。
前項撤銷部分不罰。
    理  由
一、原處分及移送意旨略以：受處分人甲○○於民國96年10月7
    日凌晨1 時4 分許，駕駛車號YZ－6410號自用一般小客車行
    經國道一號北上369 公里處，經警測試檢定酒精濃度每公升
    0.82毫克，超過規定標準（每公升0.55毫克以上），當場掣
    單舉發，爰依道路交通管理處罰條例第35條第1 項第1 款之
    規定，裁處罰鍰新臺幣（下同）4 萬9,500 元，吊扣職業大
    貨車駕駛執照12個月，並施以道安講習等情。
二、聲明異議意旨則以：異議人前開酒駕行為，業經檢察官為緩
    起訴處分，並命異議人向高雄市觀護志工協進會支付7 萬元
    確定，異議人已於96年12月18日履行完畢，詎原處分機關又
    裁處異議人罰鍰4 萬9,500 元，並吊扣職業大貨車（誤載為
    大客車）駕駛執照12個月，為此聲明異議，請為撤銷上開罰
    鍰及吊扣職業大貨車駕駛執照之處分等語（道路交通安全講
    習部分未聲明異議）。
三、經查：
(一)本件異議人即受處分人甲○○（下稱異議人）於前揭時、地
    酒後駕駛上開自用一般小客車，經警測試檢定酒精濃度每公
    升0.82毫克，超過規定標準（每公升0.55毫克以上），同時
    有道路交通管理處罰條例第35條第1 項第1 款之交通違規，
    並觸犯刑法第185 條之3 之公共危險罪。異議人所犯公共危
    險罪部分，業經臺灣高雄地方法院檢察署檢察官以96年度偵
    字第29101 號為緩起訴處分確定，緩起訴期間為1 年，並命
    異議人向高雄市觀護志工協進會毒品減害專戶支付7 萬元，
    異議人已於96年12月18日履行完畢。原處分機關則於上開緩
    起訴期間屆滿後，復裁處異議人罰鍰4 萬9,500 元，吊扣駕
    駛執照12個月，施以道安講習。又因異議人於違規當時僅領
    有職業大貨車駕駛執照，已無普通一般小客車駕駛執照，原
    處分機關逕行執行吊扣其職業大貨車駕駛執照等情，為異議
    人所是認，並有酒精濃度測試表、臺灣高雄地方法院檢察署
    檢察官上開緩起訴處分書影本、臺灣高等法院高雄分院檢察
    署96年度上職議字第4670號駁回再議處分書影本、高雄市觀
    護志工協進會毒品減害專戶收據影本、臺灣高等法院被告前
    案紀錄表、高雄縣政府警察局舉發違反道路交通管理事件通
    知單、交通部公路總局高雄區監理所98年4 月17日高監營裁
    字裁80-Z00000000號違反道路交通管理事件裁決書、違反道
    路交通管理事件不服裁決聲明異議案件移送書、駕駛執照查
    詢資料各1 份在卷可稽（本院交聲卷第2-3 頁、第8-14頁）
    ，此部分之事實已堪認定。
(二)按汽車駕駛人飲用酒類或其他類似物後，其吐氣所含酒精濃
    度超過每公升0.25毫克或血液中酒精濃度超過百分之0.05以
    上，不得駕車；又汽車駕駛人，駕駛汽車經測試檢定有酒精
    濃度超過規定標準者，處新臺幣1 萬5,000 元以上6 萬元以
    下罰鍰，並當場移置保管該汽車及吊扣其駕駛執照1 年，道
    路交通安全規則第114 條第2 款、道路交通管理處罰條例第
    35條第1 項第1 款雖分別定有明文。而道路交通管理處罰條
    例第68條原亦規定：「汽車駕駛人，因違反本條例及道路交
    通安全規則之規定，受吊扣或吊銷駕駛執照處分時，吊扣或
    吊銷其持有各級車類之駕駛執照」。惟該規定業於94年12月
    14日修正，並於95年3 月1 日施行，修正後已刪除關於「吊
    扣」之文字，修正理由係以原條文將違規駕駛人所持有之各
    級車類駕駛執照一併吊扣或吊銷，失之過酷，影響人民工作
    及生活甚鉅，故刪除原條文關於「吊扣」之文字，亦即廢止
    「受吊扣駕駛執照處分時，吊扣其持有各級車類之駕駛執照
    」部分之規定。依修正後該條之規定，受吊扣駕駛執照處分
    時，僅得吊扣違規當時所駕車類之駕駛執照，而無吊扣其持
    有各級車類駕駛執照之法律依據。本件異議人違規當時既係
    酒後駕駛自用一般小客車違反道路交通管理處罰條例第35條
    第1 項第1 款之規定，應受吊扣駕駛執照之處罰，則依同條
    例第68條之現行規定，僅能吊扣其普通小客車駕駛執照，縱
    使異議人違規當時僅領有職業大貨車駕駛執照，而未領有普
    通小客車駕駛執照，亦無轉而吊扣其他各級車類駕駛執照之
    法律依據。原處分機關逕行裁處吊扣異議人之普通大客車駕
    駛執照，與道路交通管理處罰條例第68條規定不合，違反法
    律保留原則，自屬違法處分。另按行政行為採取方法所造成
    之損害，不得與欲達成目的之利益顯失均衡，行政程序法第
    7 條第3 款亦明揭行政處分所應遵循之比例原則。原處分機
    關於本件異議人酒後駕駛自用一般小客車違規之情形，逕為
    吊扣其職業大貨車駕駛執照之處分，雖可達成禁止異議人酒
    後駕駛自用一般小客車之目的，然亦同時造成剝奪異議人駕
    駛職業大貨車之結果，所造成之損害與所欲達成目的之利益
    ，顯然失衡，有違比例原則。至於因監理機關關於駕駛執照
    管理之「一人一照」政策，於考領較高一級之駕駛執照時，
    即廢止原級駕駛執照，致駕駛人駕駛較低等級之交通工具違
    規時，無從吊扣其原有等級駕駛執照，此乃監理機關自行變
    更駕駛執照管理政策即可達成吊扣駕駛執照之行政目的，自
    不得於欠缺法律依據之情形下，任意擴張解釋，並選擇侵害
    人民權利較大之手段以達成原行政目的。
(三)次按「一行為同時觸犯刑事法律及違反行政法上義務規定者
    ，依刑事法律處罰之。但其行為應處以其他種類行政罰或得
    沒入之物而未經法院宣告沒收者，亦得裁處之。前項行為如
    經不起訴處分或為無罪、免訴、不受理、不付審理之裁判確
    定者，得依違反行政法上義務規定裁處之」，行政罰法第26
    條規定甚明。其立法理由明載：一行為同時觸犯刑事法律及
    違反行政法上義務規定時，由於刑罰與行政罰同屬對不法行
    為之制裁，而刑罰之懲罰作用較強，故依刑事法律處罰，即
    足資警惕時，實無一事二罰再處行政罰之必要。且刑事法律
    處罰，由法院依法定程序為之，較符合正當法律程序，應予
    優先適用。但罰鍰以外之沒入或其他種類行政罰，因兼具維
    護公共秩序之作用，為達行政目的，行政機關仍得併予裁處
    ，故為第1 項但書規定。前述行為如經檢察官為不起訴處分
    或法院為無罪、免訴、不受理或不付審理（少年事件）之裁
    判確定，行政罰之裁處即無一事二罰之疑慮，故第2 項規定
    此時仍得依違反行政法上義務之規定裁處。而刑事訴訟法第
    253 條之1 所指之緩起訴處分，其中檢察官命被告為金錢給
    付部分，並得為民事強制執行名義，受處分人因上開緩起訴
    處分而剝奪其財產權，且前揭金錢給付義務亦具有強制性、
    懲罰性，雖不若易科罰金係以支付金錢作為自由刑之替代，
    惟經由緩起訴處分條件之履行使其免於遭檢察官發動起訴程
    序，仍具有替代刑罰之效果，廣義而言，應屬上揭所稱之「
    實質刑事法律處罰」，應有行政罰法第26條第1 項「一事不
    二罰」規定之適用。且緩起訴處分確定後，於緩起訴期間屆
    滿未經撤銷，雖與不起訴處分同有使被告免於刑事訴追之效
    果，然刑事訴訟法第253 條之1 第1 項之規定係於91年2 月
    8 日即已增訂公布，而行政罰法則於94年2 月5 日始制定公
    布。而制定在後之行政罰法對於同時觸犯刑事法律及違反行
    政法上義務規定之行為，既於該法第26條第2 項僅臚列經「
    不起訴處分」或為「無罪」、「免訴」、「不受理」、「不
    付審理」之裁判確定者，始得依違反行政法上義務規定裁處
    ，而未將「緩起訴處分」納入，顯係有意排除，自不得任意
    擴張解釋而認該條項亦包括緩起訴處分在內。況緩起訴處分
    於性質上並非不能證明行為人之犯罪事實，且檢察官如於緩
    起訴處分時，並命被告為金錢給付，而行為人已支付一定金
    額，即已產生實質刑罰效果，亦與行政罰法第26條第2 項列
    舉之「不起訴處分」迥然有別，原處分機關逕認緩起訴處分
    係不處分處分之一種，不當擴張行政罰法第26條第2 項之文
    義範圍，並於異議人已履行緩起訴處分命其向高雄市觀護志
    工協進會毒品減害專戶支付7 萬元後，仍裁處異議人罰鍰4
    萬9,500 元，該罰鍰部分即屬重複裁罰，違反行政罰法第26
    條第1 項前段關於一事不二罰之規定，亦屬違法。
四、綜上所述，原處分關於吊扣異議人職業大貨車駕駛執照部分
    ，有違道路交通管理處罰條例第68條之規定，而屬違法處分
    ；關於罰鍰4 萬9,500 元部分，則屬同一行為經刑事法律處
    罰後重複裁罰，有違行政罰法第26條第1 項前段之規定，亦
    屬違法，自應由本院將上開違法部分撤銷，且因異議人未領
    有普通小客車駕駛執照以執行吊扣，對於上開撤銷部分均應
    自為裁定不罰。至於道路交通安全講習部分，不在異議範圍
    ，毋庸審酌。
五、依道路交通管理處罰條例第87條第2 項、道路交通案件處理
    辦法第20條前段，裁定如主文。
中    華    民    國    98    年    5     月    7     日
                  交通法庭      法  官  林柏壽
以上正本證明與原本無異。
如不服本裁定，應於收受送達後5 日內向本院提出抗告狀。
中    華    民    國    98    年    5     月    7     日
                                書記官  劉國偉


司法院資訊處製作；財團法人民間司法改革基金會備份。
